【裁判字號】    88,自,313
【裁判日期】    900221
【裁判案由】    詐欺等
【裁判全文】
臺灣臺南地方法院刑事判決                          八十八年度自字第三一三號
    自  訴  人  乙○○
    自訴代理人  許雅芬
                鄭嘉慧
    被      告  丙○○
                丁○○
                戊○○
右列被告因詐欺案件，經自訴人提起自訴，本院判決如左：
    主  文
丙○○、戊○○、丁○○均無罪。
    理  由
一、本件自訴意旨略以：
（一）被告丙○○、戊○○共同詐欺部分：被告丙○○及戊○○共同基於意圖為自己
      不法所有之犯意聯絡，由戊○○先於民國（下同）八十八年六月十日，在高雄
      縣彌陀鄉○○○路和平一巷二三號自訴人乙○○住處，聲言若乙○○願意繼續
      貸放款項，則被告二人將來願意以被告丙○○名下位於台南縣楠西鄉○○○段
      五之一二二號土地（下稱系爭土地）設定抵押權作為前開債權之擔保，使乙○○誤信被告二人資力豐厚而允借款項新台幣（下同）二百六十六萬元予被告戊○○，嗣被告二人即避不見面，而未依約將系爭土地設定抵押予自訴人，因認
      被告二人涉有共同詐欺罪嫌云云。
（二）被告丁○○共同詐欺部分：被告丁○○與其兄嫂丙○○、戊○○共同基於意圖
      為自己不法所有之犯意聯絡，丁○○明知其兄嫂財力不佳，且於八十八年六月
      十日與乙○○間有二百六十六萬元之消費借貸契約，竟為免系爭土地落於他人
      之手，而於八十八年六月十七日與其兄嫂虛偽成立借貸契約（金額為五百五十
      萬元），並於同年陸月二十五日至地政機關為第二順位抵押權之登記，致自訴
      人無法登記為第二順位抵押權人，因認被告丁○○涉有共同詐欺罪嫌云云。
二、按犯罪事實應依證據認定之，無證據不得推定其犯罪事實，刑事訴訟法第一百五
    十四條定有明文。又認定不利於被告之事實，應依積極證據，苟積極證據不足為
    不利於被告事實之認定時，即應為有利於被告之認定，更不必有何有利之證據；
    如未能發現相當證據，或證據不足以證明時，自不能以推測或擬制之方法，以為
    犯罪事實之裁判基礎，是不能證明被告犯罪者，即應諭知無罪之判決，最高法院
    三十年上字第八一六號判例、四十年台上字第八六號判例可資參照。
三、又刑法第三百三十九條第一項詐欺取財罪之成立，以行為人於行為之初，即已意
    圖為不法之所有為其主觀構成要件，並以施用詐術使人交付財物為其客觀構成要
    件。倘行為人所用方法不能認係詐術，亦不致使人陷於錯誤，即不構成該罪（最
    高法院四十六年台上字第二六Ｏ號判例可資參照）；又查何種行為該當於詐術行
    為之實施，其具體方式不外乎二種情形：
（一）其一為「締約詐欺」：即被告於訂約之際，使用詐騙手段，使相對人對締約之
      基礎事實發生錯誤認知，而締結了一個在客觀對價上顯失均衡之契約。其詐欺
      成立與否之判斷，著重在被告取得財物之過程中，有無實施該當詐騙行為之積
      極作為。
（二）其二為「履約詐欺」：即被告於訂約而取得對價之際，自始即抱著將來無履約
      之誠意，打算只收取相對人給付之款項，將之據為己有，無意依約履行依契約
      應盡之義務。其詐欺成立與否之判斷，偏重在被告取得財物後之行為，由事後
      行為反向判斷其取得財物之始，是否即抱著將來不履約之故意。又一般來說，
      債務人於債之關係成立後，雖有債務不履行之情形，惟依社會一般生活經驗，
      發生債務不履行之原因甚多，縱有遲延給付，甚或惡意拒絕給付之情事，苟無
      足以證明其在債之關係發生時，自始即有不法所有意圖之積極證據，仍不得僅
      依其債務不履行之客觀事實，推定債務人原有詐欺犯意。
    而在實際案例上，以「締約詐欺」之方法施用詐術之人，其也一定同時抱著將來
    拒絕履約之故意，因此在判斷具體個案是否符合詐欺犯罪時，如行為人之行為符
    合「締約詐欺」之要件時，詐欺行為即已成立，法院無庸再行判斷有無「履約詐
    欺」之情形，但在個案中行為人之行為即使不符合「締約詐欺」施用詐術之要件
    ，法院還需進一步判斷有無「履約詐欺」之情形，必約兩者皆不具備，才可謂被
    告無施用詐術使人陷於錯誤，不構成詐欺取財罪。
四、訊據被告戊○○、丙○○、丁○○均堅決否認有為右揭詐欺犯行，被告戊○○、
    丙○○均辯稱：八十八年六月十日當天我雖然有帶自訴人乙○○去看系爭土地，
    且有聲請該土地謄本給自訴人過目，但是伊並沒有說要設定抵押權給自訴人等語
    ；被告丁○○辯稱：伊並未向自訴人借款，也不清楚兄嫂的財務狀況，之所以會
    設定抵押權是因為伊本來想將系爭土地買過來，且與丙○○商議登記之擔保債權
    總額為五百五十萬元，至於實際應支付三百五十萬元作為買賣系爭土地之價金，
    但後來因為伊所有六甲土地賣不出去，伊籌不出那麼多錢，所以才在設定登記之
    後沒有久，就辦理塗銷抵押權登記等語。
五、經查：
（一）被告丙○○、戊○○部分：
  １、次按刑法第三百三十九條第一項詐欺取財罪之成立，需行為人有為詐術行為，
      而所謂詐術行為，無論如何所傳遞的訊息必須是涉及到一個事實。嚴格的講，
      就是必須有實證的可能性，因此不包括純粹的價值判斷以及對未來的臆測。「
      價值判斷或臆測」與「事實」的表示有別，前者只是一種意思表示，沒有一個
      絕對的客觀標準可供檢驗真偽，自不該當詐欺行為的對象。
  ２、經查被告戊○○雖於締約之初（即八十八年六月十日系爭消費借貸契約生效時
      點）與自訴人言明「將來」欲設定系爭土地之抵押權以為該債權之擔保，此業
      經證人即代書甲○○於本院審理時證述明確在卷（參見八十八年十月八日訊問
      筆錄），然參酌前開說明，詐術行為之對象，其範疇並不包括「對未來之臆測
      」，況自訴人亦自承當日被告戊○○有將系爭土地之土地謄本一併交予自訴人
      參考，是在私法領域中，既假設行為人均會以理性方式決斷自己的經濟性行為
      ，則該承諾借款之價值判斷行為，即非刑法詐欺罪所欲保障之射程範圍，是自
      不生前開締約詐欺之情事。
  ３、被告二人於取得借款後，並無自始即抱著將所借款項據為己有，無意償還債務
      之意，此參酌自訴人於本院審理中自承：被告二人於八十七年開始向伊陸續借
      款，至八十八年間向伊借錢時，被告二人拿客票向伊借款，伊在收票前均有自
      行向銀行問過發票人之信用等語（參見本院八十九年十二月四日訊問筆錄），
      是被告二人雖於八十八年五月以後周轉吃力，但二人均另持當時客觀上信用無
      瑕疵之客票向自訴人借貸，是被告二人雖事後未能如數清償借款，但不得逕推
      論被告二人於自始即有不法所有之意圖。
（二）被告丁○○部分：
  １、按刑法第三百三十九條第一項詐欺罪之成立，需客觀上行為人對被害人有為詐
      術之實施，因而致被害人對事實之判斷陷於錯誤，並為財產之處分，始得成立
      。查本件被告丁○○雖有於八十八年六月拾柒日與其兄嫂間成立五百五十萬元
      之借貸契約，並於同年陸月二十五日以系爭土地設定第二順位抵押權以為擔保
      ，然不論係前開借貸契約行為或係抵押權設定之物權行為，均非對被害人（即
      自訴人）之詐術實施，是客觀上既無詐術行為之實施，自不成立詐欺罪。
  ２、次按刑法第二十八條所謂共同正犯（包括同謀共同正犯），需事中有犯意聯絡
      及行為分擔，始得成立。然查本件被告丁○○於八十八年六月拾柒日與其兄嫂
      成立借貸契約，於同年陸月二十五日就系爭土地設定第二順位抵押權，前開二
      行為縱均係虛偽意思表示，然其日期亦均在八十八年六月十日自訴人交付貸借
      款項予被告丙○○及戊○○二人之後，是被告丁○○與其兄嫂在八十八年六月
      十日前，既均無證據證明有何犯意聯絡及行為分擔，則自亦不成立共同詐欺之
      罪名。
  此外，本院復查無其他積極證據足資證明被告三人確有前揭詐欺犯行，應認其犯罪
  尚屬不能證明，自均應為無罪之諭知。
據上論斷，應依刑事訴訟法第三百四十三條、第三百零一條第一項，判決如主文。
本案經檢察官陳坤廷到庭執行職務
中      華      民      國      九十      年      二      月  二十一    日
                                      臺灣臺南地方法院刑事第三庭
                                          法  官  謝家宜
右正本證明與原本無異。
如不服本判決，應於判決送達後十日內，向本院提出上訴狀。
                                          書記官  魏芝雯
中      華      民      國      九十      年      二      月  二十一    日


司法院資訊處製作；財團法人民間司法改革基金會備份。
